【裁判字號】    96,訴,1299
【裁判日期】    970304
【裁判案由】    妨害電腦使用
【裁判全文】
臺灣臺南地方法院刑事判決              96年度訴字第1299號
公  訴  人  臺灣臺南地方法院檢察署檢察官
被      告  乙○○
選任辯護人  王正宏律師
上列被告因妨害電腦使用案件，經檢察官提起公訴（95年度偵字
第13492號），本院判決如下：
    主  文
乙○○無罪。
    理  由
一、公訴意旨略以：被告乙○○與其父之同居人即告訴人戊○○
    素有不睦，其明知戊○○所有、置於「大昌製藥廠」（址設
    臺南縣佳里鎮禮化里8鄰305號）辦公室內之桌上型電腦（下
    稱系爭電腦）經戊○○儲存有GMP藥廠等商業及個人資料，
    詎其竟未經戊○○同意，即於民國（下同）95年7月5日至12
    、13日間不詳時間，在上址以不詳方式破解戊○○於95年7
    月初時所設定之開機密碼，藉以入侵上開電腦，並將該電腦
    內戊○○所儲存之上開GMP藥廠等商業及個人資料予以刪除
    ，致生損害於戊○○。嗣經戊○○於同年月12、13日間，欲
    以原設定之開機密碼登入上開電腦使用時，發現無法遂行，
    始循線查知上情等語。
二、程序部分
    (一)被告雖以：系爭電腦非告訴人所有，亦非告訴人專用，並
      否認電腦內存放有告訴所述之私人資料，認告訴人非被害
      人，並無告訴權，據以抗辯本件告訴不合法等語。惟按「
      犯罪之被害人，得為告訴。」，刑事訴訟法第232條定有
      明文，此所稱「被害人」，固指因犯罪行為其權益直接受
      侵害之人，惟是否為犯罪被害人而得為告訴，應以告訴意
      旨所指訴之事實，從形式上觀察其權益是否因犯罪行為直
      接受有損害作為判別之據，至於其確否因犯罪而受害，則
      屬實體審認之範疇。經查，戊○○於警詢時指稱：置於台
      南縣佳里鎮禮化里305號大昌藥廠辦公室之系爭桌上型電
      腦為其個人所有，為其私人使用，伊於95年7月初設定開
      機密碼及帳號，所設密碼、帳號僅伊知道，該電腦內存放
      有伊之私人資料，而使用上開辦公室之人，僅被告乙○○
      最懂電腦，該辦公室並未遭入侵，據以指訴被告乙○○於
      95年7月5日至12、13日間，在上址以不詳方法破解伊所設
      之密碼、帳號，入侵系爭桌上型電腦，並刪除伊存於電腦
      內之私人資料，對被告提出妨害電腦使用之告訴等語（參
      見95年7月17日警詢筆錄），則依其告訴意旨指訴之事實
      ，從形式上觀察，已可認定告訴人之權益，因所指訴之非
      法入侵與非法破壞之犯罪行為受有直接損害，則被告所為
      告訴人無告訴權，其告訴不合法之抗辯，尚非可採。
    (二)被告另辯稱：測謊鑑定人許玄宗於實施測謊期日（即96年
      4 月30日）前之96年4月18日事先具結，未於測謊當日具
      結，所為測謊鑑定報告書，無證據能力等語。經查，卷附
      測謊鑑定報告書，既經鑑定人許玄宗於實施測謊前具結，
      並就測謊經過情形、測謊內容題組、受測者身心狀況、測
      謊儀器運作與施測環境評估報告等詳細載明，有鑑定人結
      文與測謊鑑定報告書在卷足憑，已符合測謊基本要件，施
      測者之具結亦符合刑事訴訟法第202條之規定，依同法第
      158條之3，得為證據，被告抗辯無證據能力，亦非可採。
    (三)又被告以外之人於審判外之言詞或書面陳述，除法律另有
      規定者外，不得為證據，刑事訴訟法第159條第1項定有明
      文。本件告訴人於95年7月17日、95年7月25日、95年8月
      10日、95年8月29日在台南縣警察局佳里分局所制作之警
      詢筆錄，為被告以外之人於審判外之陳述，既經被告爭執
      其證據能力，依刑事訴訟法第159條第1項之規定，應認均
      無證據能力。
三、按犯罪事實應依證據認定之，無證據不得認定犯罪事實；不
    能證明被告犯罪者，應諭知無罪之判決，刑事訴訟法第154
    條第2項、第301條第1項分別定有明文。次按，告訴人之告
    訴，係以使被告受刑事訴追為目的，是其陳述是否與事實相
    符，仍應調查其他證據以資審認。復按事實之認定，應憑證
    據，如未能發現相當證據，或證據不足以證明，自不能以推
    測或擬制之方法，以為裁判基礎。又認定犯罪事實所憑之證
    據，雖不以直接證據為限，間接證據亦包括在內；然而無論
    直接或間接證據，其為訴訟上之證明，須於通常一般之人均
    不致有所懷疑，而得確信其為真實之程度者，始得據為有罪
    之認定。最高法院52年台上字第1300號、40年台上字第86
    號、76年台上字第4986號著有判例可資參照。準此，證據之
    證明倘有合理之懷疑存在，致使無從形成有罪之確信時，根
    據「罪證有疑，利於被告」之證據法則，即不得遽為不利被
    告之認定。
四、公訴人認被告涉有上開罪嫌，無非以告訴人戊○○、證人丁○○、許宏仁、丙○○等於偵查中之證述，及測謊鑑定報告
    研判被告就否認本件犯行之陳述研判有說謊之事實等情為據
    。訊之被告固不否認於95年案發時與告訴人均任職大昌製藥
    廠，系爭桌上型電腦當時置於大昌製藥廠辦公室內，惟堅決
    否認有何非法入侵及破壞電腦電磁紀錄犯行，辯稱系爭電腦
    係大昌製藥廠負責人黃合連所購買，置於大昌製藥廠辦公室
    ，大昌製藥廠員工得進出該辦公室，並共用該電話，亦否認
    電腦內儲存告訴人所指訴之GMP藥廠等私人資料等語，經查
    ：
    (一)95年7月案發當時，告訴人與被告之父黃合連為同居男女
      朋友，黃合連為大昌製藥廠負責人，被告為黃合連之子，
      告訴人與被告當時均任職大昌製藥廠。系爭桌上型電腦當
      時置於大昌製藥廠辦公室，位於告訴人辦公桌旁，該辦公
      室工作人員包括告訴人、被告、丙○○、甲○○等四人，
      已據丙○○、甲○○於偵查與本院審理時證述在卷，並有
      上開辦公室平面圖與照片二張附卷可稽。
    (二)告訴人雖指訴系爭電腦為其所有，並為其所專用，電腦內
      有伊所儲存之GMP藥廠等私人資料，遭被告刪除等語，惟
      查：
      1.曾為告訴人修理系爭電腦之證人丁○○於偵查中固證稱
        ：告訴人以原密碼登入系爭電腦失敗後，伊曾幫告訴人
        以安全模式登入系爭電腦，發現裡面所存資料很少，不
        像一般有在使用的電腦等語，惟其同時亦證稱：不知告
        訴人之前存檔的情況。參酌證人丁○○於審理中證述：
        告訴人是因系爭電腦密碼被更改始無法登入，系爭電腦
        作業系統是Windows XP，有二個登入管道，一為告訴人
        所設的密碼帳號，一為XP保護模式下的adminstrator
        ，伊是以保護模式登入系爭電腦，幫告訴人把密碼改回
        來，讓告訴人可以登入，告訴人登入後說她的資料都不
        見了，至於告訴人被刪掉什麼資料，伊不清楚，告訴人
        沒有直接講GMP資料被刪除，有說是品管資料被刪除等
        語（參見本院卷第1卷第280-282頁），顯見證人所稱系
        爭電腦內有資料被刪除一節，尚屬傳聞事實。嗣經進一
        步詢問證人當時有無看出系爭電腦內資料曾否被刪除及
        被刪之時間時，證人丁○○答稱：沒有辦法確定，伊沒
        有去查，告訴人並未要求伊證明電腦有被破解或刪除資
        料，故伊修理電腦時，並未檢查系爭電腦遭侵入情形等
        語，則由證人丁○○上開證述內容，固可認定告訴人於
        系爭電腦設定之密碼、帳號曾遭更改，致無法以原密碼
        、帳號登入，惟究係何時、如何遭登入更改密碼、帳號
        仍屬不明，且系爭電腦是否確有資料被刪除、所刪除之
        資料為何等重要犯罪構成要件事實，尚屬不能證明。
      2.告訴人雖證稱系爭電腦係伊所購買，然此與證人即前大
        昌製藥廠受僱人甲○○（已於96年4月離職）於本院審
        理時證述：大昌製藥廠負責人黃合連曾於會議中指示系
        爭電腦為公司所有，任何人都可以使用等語（參見本院
        卷第2卷第12頁），證人亦任職大昌製藥廠之被告之姐
        丙○○於審理中證述：老闆黃合連有提過這部電腦是他
        買的，大家都可以使用等語不符（本院卷第1卷第287頁
        ），則告訴人指訴系爭電腦為其所有一節，已非無疑。
        告訴人另雖指訴系爭電腦為其專用，然與其嗣後於本院
        審理時證述：系爭電腦有開放給大昌製藥廠同事查閱
        GMP藥廠資料，並列印出來等語前後不合（參閱本院卷
        第1卷第291頁），參照證人甲○○證稱：其任職大昌製
        藥廠之二段期間（即94年8月起至95年4月離職，95年11
        月復職至96年4月離職），使用系爭電腦辦公，幾乎每
        天都會使用，伊有在電腦內輸入其業務內容之原物料檢
        驗、化學檢驗資料，電腦內有大昌製藥廠對原物料的檢
        驗流程，並未看到電腦內有告訴人個人資料，且除伊外
        ，被告配偶吳靜怡、被告之弟黃建渝亦有使用系爭電腦
        等語，則告訴人指訴系爭電腦為其專用一節，自難認與
        事實相符。又告訴人雖指稱於95年6月底或7月初始於系
        爭電腦設定密碼，設定密碼後，辦公室內已無其他員工
        等語，對照此段期間證人甲○○固未任職大昌製藥廠，
        然系爭電腦所在之辦公室於上班時間既未設門禁管制，
        已為告訴人於本院審理時自承在卷（見本院卷第1卷第
        293頁），復由證人甲○○上開證述，被告配偶吳靜怡
        、被告之弟黃建渝亦得使用系爭電腦等情，則95年7月
        間得使用系爭電腦者非僅告訴人與被告二人，在無法排
        除其他人亦得使用系爭電腦之情況下，僅據被告與告訴
        人共用同一間辦公室及被告具有電腦專長等情，遽認系
        爭電腦密碼、帳號遭更改係出於被告所為，實不無懸揣
        臆測之嫌。
      3.又被告就「否認於95年7月初有破解戊○○電腦密碼而
        侵入該電腦」與「否認刪除戊○○所儲存之電腦資料」
        二個問題，經測謊鑑定呈情緒波動之不實反應，研判有
        說謊，固有96年4月30日偵測字第09620003號測謊鑑定
        報告書附於偵查卷足憑。然測謊之鑑驗，係就受測人對
        相關事項之詢答，對應其神經、呼吸、心跳等反應而判
        斷，其鑑驗結果有時亦因受測人之生理、心理因素而受
        影響，該鑑驗結果固可為審判之參考，但非為判斷之唯
        一及絕對之依據（最高法院85年台上字第5791號裁判要
        旨參照），且測謊既係依受測者之生理反應分析研判，
        而每個人之身體狀況與承受壓力之程度有別，與受測者
        對切身清白之關注程度與是否須負擔刑責之心理壓力不
        無關聯。本件既經被告否認犯行，在無積極證據足資證
        明被告有為前開犯罪之情況下，自難僅憑測謊鑑定報告
        遽入人於罪。
      4.末查，電腦硬碟中特定電磁紀錄如遭刪除，固可以特定
        之檔案復原軟體予以回復，但遭刪除檔案原存放空間，
        有可能因嗣後其他檔案的修改、存取而被覆蓋。本件告
        訴人於本件辯論終結後雖具狀陳述已請專家解開系爭電
        腦內資源回收桶之資料，提出所下載上開資料之光碟片
        予檢察官。惟存放於資源回收筒之資料尚難認定即係遭
        被告刪除之資料，且系爭電腦於案發當時並未扣案，距
        今已一年餘，在無法排除案發後仍有使用之情況下，縱
        本院送請鑑識機關以特定回復軟體進行鑑識，亦無從認
        定所回復者即係95年7月案發當時遭刪除之電磁紀錄，
        是此部分縱經本院送請鑑定，要不足為被告所涉本件犯
        罪之證明，附此說明。
五、綜上，公訴意旨指陳被告涉犯刑法第358條非法入侵電腦與
    同法第359條非法刪除電磁紀錄罪，尚乏積極證據足資證明
    ，所舉事證復未達通常一般人均不致有所懷疑，而得確信其
    為真實之程度，本件被告犯罪核屬不能證明，應諭知無罪判
    決。
六、據上論斷，應依刑事訴訟法第301條第1項，判決如主文。
中    華    民    國    97    年    3     月    4    日
                  刑事第五庭    審判長法  官  沈揚仁
                                      法  官  林欣玲
                                      法  官  林逸梅
以上正本證明與原本無異。
如不服本判決，應於送達後10日內，向本院提出上訴狀。
                                      書記官  葉仲文
中    華    民    國    97    年    3     月    6     日


司法院資訊處製作；財團法人民間司法改革基金會備份。
